【裁判字號】    99,附民,89
【裁判日期】    990430
【裁判案由】    銀行法等
【裁判全文】
臺灣高等法院刑事附帶民事訴訟判決      99年度附民字第89號
原      告  癸○○
            寅○○
            子○○
            丙○○
            庚○○
            己○○
            壬○○
            丁○○○○○○○
            未○○
            卯○○
            午○○○○○○○
被      告  辛○○
            丑○○
            巳○○
            甲○○
            乙○○
            戊○○
            辰○○
上列被告因違反銀行法等案件（98年度上重訴字第31號），原告
提起附帶民事訴訟，請求損害賠償，本院判決如下：
    主  文
原告之訴及假執行之聲請均駁回。
    事  實
甲、原告方面：
一、聲明：
  (一)被告辛○○、巳○○、丑○○、甲○○、乙○○、戊○○、
    辰○○應連帶給付癸○○新台幣00000000元，及自本訴狀繕
    本送達翌日起至清償日上按年利率百分之五計算之利息。
  (二)被告辛○○、巳○○、丑○○、甲○○、乙○○、戊○○應
    連帶給付寅○○新台幣0000000 元，及自本訴狀繕本送達翌
    日起至清償日上按年利率百分之五計算之利息。
  (三)被告辛○○、巳○○、丑○○、甲○○、乙○○、戊○○、
    辰○○應連帶給付子○○新台幣0000000 元，及自本訴狀繕
    本送達翌日起至清償日上按年利率百分之五計算之利息。
  (四)被告辛○○、巳○○、丑○○、甲○○、乙○○、戊○○、
    辰○○應連帶給付呂柏諭新台幣0000000 元，及自本訴狀繕
    本送達翌日起至清償日上按年利率百分之五計算之利息。
  (五)被告辛○○、巳○○、丑○○、甲○○、乙○○、戊○○、
    辰○○應連帶給付庚○○新台幣0000000 元，及自本訴狀繕
    本送達翌日起至清償日上按年利率百分之五計算之利息。
  (六)被告辛○○、巳○○、丑○○、甲○○、乙○○、戊○○、
    辰○○應連帶給付未○○新台幣00000000元，及自本訴狀繕
    本送達翌日起至清償日上按年利率百分之五計算之利息。
  (七)被告辛○○、巳○○、丑○○、甲○○、乙○○、戊○○、
    辰○○應連帶給付劉芳菁新台幣0000000 元，及自本訴狀繕
    本送達翌日起至清償日上按年利率百分之五計算之利息。
  (八)被告辛○○、巳○○、丑○○、甲○○、乙○○、戊○○、
    辰○○應連帶給付己○○新台幣0000000 元，及自本訴狀繕
    本送達翌日起至清償日上按年利率百分之五計算之利息。
  (九)被告辛○○、巳○○、丑○○、甲○○、乙○○、戊○○應
    連帶給付趙王梅新台幣0000000 元，及自本訴狀繕本送達翌
    日起至清償日上按生利率百分之五計算之利息。
  (十)被告辛○○、巳○○、丑○○、甲○○、乙○○、戊○○、
    辰○○應連帶給付丙○○新台幣0000000 元，及自本訴狀繕
    本送達翌日起至清償曰止按年利率百分之五計算之利息。
  (十一)被告辛○○、巳○○、丑○○、甲○○、乙○○、戊○○應
    連帶給付壬○○新台幣800000元，及自本訴狀繕本送達翌日
    起至清償日上按年利率百分之五計算之利息。
  (十二)原告願供擔保請准宣告假執行。
  (十三)訴訟費用由被告連帶負擔。
二、事實上陳述略稱：
  (一)辛○○、巳○○、丑○○、甲○○、乙○○、戊○○、辰○○等人因共同涉犯銀行法等案件，經臺灣臺北地方法院刑事
    庭96重訴字第89號（97重訴字第24號）判決有罪在案，現正
    上訴於台灣高等法院，依刑事訴訟法第487、488條提起附帶
    民事訴訟。
  (二)侵權行為事實:
  1.辛○○、巳○○、甲○○、丑○○、乙○○、戊○○與辰○○等人（辰○○係事中加入，只參與「紅樹林銀髮族開發專
    案」部分），前或已有違反非證券商不得經營證券業務規定
    之犯行遭查獲，或本身即曾從事證券投資、分析相關之業務
    ，均明知非依銀行法組織登記之銀行，不得經營收受存款業
    務，且不得收受投資或使加入為股東或其他名義，向多數人
    或不特定人收受款項或吸收資金，而約定或給付與本金顯不
    相當之紅利、利息、股息或其他報酬，竟共同基於經營銀行
    收受存款業務、經營證券金融事業之犯意聯絡，利用上開公
    司為營業場所，登報徵才、舉辦說明會等方式招募業務員後
    ，經由乙○○以「安迪」老師名義及辛○○以「顧問」名義
    進行業務講習，再要求以現金購買公司推出之專案、基金、
    股票投資，並推展至不特定人吸收資金。再分別以辛○○、
    智富公司或寶聯發公司等名義簽發支票予投資人，以為將來
    回贖投資款項之用。其銷售範圍包括：
  (1)販售香港老虎科技公司股票：自92年6、7月間起，智富公司
    及其所屬子公司指示業務員對外銷售香港老虎科技公司股票
    ，指稱該股票係由智富公司輔導規劃，每張8 千股，每股港
    幣0.66 至0.95元，以港幣兌換台幣4.5之固定匯率計算，並
    指定香港winglung bank limited 為受款銀行，受款人為：
    cheungs securities brokers limited，帳號為：000-000-
    00000000，且印有公開說明書及高獲利等資料，並表示台灣
    投資者在4 個月閉鎖期內不能進行交易，但可以買一股送一
    股，作為吸收投資人匯入股金之誘因，因投資人取得股票時
    ，如該股票仍維持原買進時之價格，投資報酬率可達百分之
    百，顯有有給付與本金顯不相當紅利或報酬之情事。後經 4
    個月之閉鎖期後，該股票市值已大幅滑落，並遭香港政府予
    以下市，因此造成投資者鉅額損失。
  (2)販售「高雄東山河土地權受益憑證」、「專案投資」、「合
    作專案投資」：智富公司及其所屬子公司於92-93 年間，指
    示業務員對外銷售「高雄東山河土地權受益憑證」、「專案
    投資」或「合作專案投資」，其中高雄東山河土地權受益憑
    證係以大仁技術學院學生公寓資產信託暨收益基礎受益權轉
    讓證書為投資標的，「專案投資」係以高雄「圓頂飯店」作
    為投資標的，「合作專案投資」則屬無投資標的物之投資，
    以每6個月為1期，以投資金額10%至18%之高利率獲利方式吸
    引投資者。而以中國信託商業銀行城東分行帳號0000000000
    00（戶名：智富公司）、中國信託商業銀行城東分行帳號00
    0000000000（戶名：何有明）、中國信託商業銀行松江分行
    帳號000000000000（戶名：甲○○）為投資人匯款之帳戶。
    而在當時金融機構定存利息只有年息百分之1-2 左右之情況
    下，高雄東山河土地權受益憑證、「專案投資」、「合作專
    案投資」以獲利率高達年息百分之20至36不等，作為吸收投
    資人匯入款項之誘因，顯有給付與本金顯不相當紅利或報酬
    之情事。
  (3)販售「紅樹林銀髮族開發專案」：辛○○於92年底取得辰○○之兄趙雲龍所有臺北縣淡水鎮○○段24-1、24-12、23 等
    地號之土地（下稱系爭水仙段）後，於93年1 月間成立寶聯
    發公司，由辛○○、辰○○、乙○○、丑○○等人商議以寶
    聯發公司名義推出「紅樹林銀髮族開發專案」，表示將以在
    系爭水仙段土地設計建造之「銀髮族養生別館」為投資標的
    ，利用登報徵才、舉辦說明會等方式招募業務員，業務員本
    身除具有投資人身分外，同時為求績效獎金，乃依據公司所
    印製之「紅樹林銀髮族養生別館」宣傳資料，向不特定人士
    推銷入股，金額分為每單位10萬、15萬元兩種，可以選擇每
    3、6、9個月取得百分之6至13不等之利息，並提供誠泰商業
    銀行林森北路分行0000000000000 帳號（戶名：寶聯發公司
    ）作為吸收投資人匯入股金之帳戶，因投資報酬率達年息百
    分之20以上，且最少三個月即可償還本息，有給付與本金顯
    不相當紅利或報酬之情事。嗣後因智富公司及其所屬子公司
    周轉不靈，「銀髮族養生別館」僅完成整地事宜，其餘均未
    動工興建，更因推出此項專案時曾向郭熙崑融資借款，為償
    還此筆借款，辛○○、辰○○等人即決議將業已於93年3 月
    10日登記為寶聯發公司所有之系爭水仙段土地，於94年4 月
    25日轉讓予郭熙崑，致使多數投資人因此蒙受損失。
  (4)販售「智寶歐亞保值基金」、「倍利保值連動債券」：93年
    3 月開始至同年12月底間，未經主管機關證期會之核准，即
    開始對外販售「智寶歐亞保值基金」（英文名稱SMART PORT
    ASSET MENAGEMENT），以香港上市公司「華聯國際控股有限
    公司」或香港中盈控股公司為連結標的之連動式基金及香港
    帝黃環球資產之「倍利保值連動債券」，同年4 月間甲○○
    受辛○○指示連續3 次至香港，先自行辦理香港花旗銀行個
    人帳戶，再與陳志賢、何有明一同開立智富公司所有渣打銀
    行（Standard Chartered Bank）帳號：000-000-00000、戶
    名：SMART PORT FINANCE LIMITED及大新銀行（DahSing Ba
    nk）帳號：00-000-00000、戶名：SMART PORT FINANCE LIM
    ITED等帳戶，以為台灣投資客戶購買該基金之匯款帳戶。戊○○則翻譯、製作 「SMART PORT Asset Management」公開
    說明書、宣傳資料及購買協定書等資料，交由智富公司及其
    所屬子公司之業務員對外推廣覓人投資，經由業務員之推介
    及建議簽署「智寶歐亞保值基金購買協定」後，將投資款項
    匯入前述帳戶。因「倍利保值連動債券」以3 個月為一期，
    保證每週獲利百分之3，相當於年息百分之150左右，有給付
    與本金顯不相當紅利或報酬之情事。
    嗣自93年7 月間起，陸續有投資人要求回贖基金，智富公司
    即開始有遲延付款之情形，而「紅樹林銀髮族開發專案」現
    場仍未動工興建，即開始向各有關單位檢舉，犯罪所得金額
    共計為1億3,341萬877元。
  2.案經臺灣臺北地方法院撿察署提起公訴（94年度偵字第8099
    、10243、14027、15673號、96年度偵緝字第2304、2598、2
    764 ），臺灣臺北地方法院刑事庭96重訴字第89號（97重訴
    字第24號）判決辛○○、巳○○、丑○○、甲○○、乙○○
    、戊○○共同犯銀行法第125條第1項後段之非法經營銀行業
    務罪，辛○○處有期徒刑9 年；巳○○、丑○○、甲○○各
    處有期徒刑8 年; 乙○○、戊○○各處有期徒刑7年6月。辰
    ○○共同犯銀行法第125條第1項前段之非法經營銀行業務罪
    ，處有期徒刑3年6月。
  (三)請求權基礎:
  1.按因故意或過失，不法侵害他人之權利者，負損害賠償責任
    。故意以背於善良風俗之方法，如損害於他人者亦同。違反
    保護他人之法律，致生損害於他人者，負賠償責任。但能證
    明其行為無過失者，不在此限。數人共同不法侵害他人之權
    利者，連帶負損害賠償責任; 不能知其中孰為加害人者，亦
    同。造意人及幫助人，視為共同行為人。民法第184條、第1
    85條分別定有明文。次按銀行法之立法目的為健全銀行業務
    經營，保障存款人權益，適應產業發展，並使銀行信用配合
    國家金融政策 (銀行法第1條參照)，自屬保護他人之法律。
    查被告等違反銀行法第125條第1項非法經營銀行業務，透過
    業務員招攬不特定人投資，而以此方式允以顯不相當之紅利
    吸收游資之刑事犯罪方式，致使原告繳納上開資金受有損害
    ，當屬不法侵害原告之權益無訛，原告主張被告應負共同侵
    權行為損害賠償責任，應屬正當。
  2.次按「因侵權行為所生之損害賠償請求權，自請求權人知有
    損害及賠償義務人時起，二年問不行使而消滅。自有侵權行
    為時起，逾十年者亦同。損害賠償之義務人，因侵權行為受
    利益，致被害人受損害者，於前項時效完成後，仍應依關於
    不當得利之規定，返還其所受之利益於被害人」民法第 197
    條規定甚明。復按「因犯罪而受損害之人，為請求回復其損
    害，得於刑事訴訟程序附帶提起民事訴訟」，為刑事訴訟法
    第487 條所明定。而不當得利係以無法律上之原因而受利益
    ，致他人受損害，為成立要件。如受損害之人之受損害，係
    由於受益人犯罪所致，則受損害之人提起附帶民事訴訟，請
    求返還不當得利，以回復其損害，自非法所不許。」最高法
    院98年臺上字第762 號判決可資參照。本件被告等因犯罪行
    為受有利益，致原告等受有損害，自應依不當得利之規定將
    所受利益返還給原告。
  (四)原告求償金額:
  1.原告癸○○部分：原告癸○○於民國92-93 年問誤信被告辛○○、巳○○、丑○○、甲○○、乙○○、戊○○、辰○○
    等人所違反銀行法推出之「紅樹林銀髮族開發專案」、「香
    港老虎科技公司股票」、「專案投資」等商品，先後支出新
    臺幣00000000元之資金，茲請求如訴之聲明。
  2.原告寅○○部分：原告寅○○於民國92-93 年問誤信被告辛○○、巳○○、丑○○、甲○○、乙○○、戊○○等人所違
    反銀行法推出之「專案投資」商品，支出新臺幣0000000 元
    之資金，茲請求如訴之聲明。
  3.原告子○○部分：原告子○○於民國92-93 年問誤信被告辛○○、巳○○、丑○○、甲○○、乙○○、戊○○、辰○○
    等人所違反銀行法推出之「紅樹林銀髮族開發專案」、「香
    港老虎科技公司股票」、「智寶歐亞保值基金」等商品，先
    後支出新臺幣0000000元之資金，茲請求如訴之聲明。
  4.原告呂柏諭部分：原告呂柏諭於民國92-93 年問誤信被告辛○○、巳○○、丑○○、甲○○、乙○○、戊○○、辰○○
    等人所違反銀行法推出之「紅樹林銀髮族開發專案」、「香
    港老虎科技公司股票」等商品，先後支出新臺幣0000000 元
    之資金，茲請求如訴之聲明。
  5.原告庚○○部分：原告庚○○於民國92-93 年間誤信被告辛○○、巳○○、丑○○、甲○○、乙○○、戊○○、辰○○
    等人所違反銀行法推出之「紅樹林銀髮族開發專案」、「香
    港老虎科技公司股票」、「專案投資」、「智寶歐亞保值基
    金」等商品，先後支出新臺幣0000000 元之資金，茲請求如
    訴之聲明。
  6.原告未○○部分：原告未○○於民國92-93 年問誤信被告辛○○、巳○○、丑○○、甲○○、乙○○、戊○○、辰○○
    等人所違反銀行法推出之「紅樹林銀髮族開發專案」、「香
    港老虎科技公司股票」、「專案投資」、「智寶歐亞保值基
    金」等商品，先後支出新臺幣00000000元之資金，茲請求如
    訴之聲明。
  7.原告劉芳菁部分：原告劉芳菁於民國92-93 年問誤信被告辛○○、巳○○、丑○○、甲○○、乙○○、戊○○、辰○○
    等人所違反銀行法推出之「紅樹林銀髮族開發專案」、「香
    港老虎科技公司股票」、「專案投資」、「智寶歐亞保值基
    金」等商品，先後支出新臺幣0000000 元之資金，茲請求如
    訴之聲明。
  8.原告己○○部分：原告己○○於民國92-93 年問誤信被告辛○○、巳○○、丑○○、甲○○、乙○○、戊○○、辰○○
    等人所違反銀行法推出之「紅樹林銀髮族開發專案」、「專
    案投資」、「智寶歐亞保值基金」等商品，先後支出新臺幣
    0000000元之資金，茲請求如訴之聲明。
  9.原告卯○○部分：原告卯○○於民國92-93 年問誤信被告辛○○、巳○○、丑○○、甲○○、乙○○、戊○○等人所違
    反銀行法推出之「香港老虎科技公司股票」、「專案投資」
    、「智寶歐亞保值基金」等商品，先後支出新臺幣0000000
    元之資金，茲請求如訴之聲明。
  10.原告丙○○部分：原告丙○○於民國92-93 年間誤信被告辛○○、巳○○、丑○○、甲○○、乙○○、戊○○、辰○○
    等人所違反銀行法推出之「紅樹林銀髮族開發專案」、「專
    案投資」等商品，先後支出新臺幣0000000 元之資金，茲請
    求如訴之聲明。
  11.原告壬○○部分：原告壬○○於民國92年間誤信被告辛○○
    、巳○○、丑○○、甲○○、乙○○、戊○○等人所違反銀
    行法推出之「香港老虎科技公司股票」商品，先後支出新臺
    幣800000元之資金，茲請求如訴之聲明。
  (五)聲請調查證據：原告於本件相關刑事案件偵查中提出損害額
    之計算方式與憑證。請貴院調閱臺灣臺北地方法院96重訴字
    第89號（97重訴字第24號）偵查與歷審之卷證。
乙、被告方面：
    被告未提出書狀，亦未作何聲明或陳述。
    理  由
一、按提起附帶民事訴訟，應於刑事訴訟提起後，第二審辯論終
    結前，提出訴狀於法院為之， 為刑事訴訟法第488條所明定
    。次按附帶民事訴訟，法院認為原告之訴不合法者，應以判
    決駁回之，同法第502條第1項亦定有明文。又因犯罪而受損
    害之人，於刑事訴訟程序對於被告及依民法負賠償責任之人
    ，得附帶提起民事訴訟請求回復其損害。除為避免民刑事裁
    判兩歧外，亦在利用刑事訴訟調查所得之訴訟資料，以達訴
    訟經濟之目的。故僅於第二審言詞辯論終結前，從實體上為
    事實調查之訴訟程式中始有提起附帶民事訴訟之實益；至於
    抗告或第三審訴訟程序中，或第二審訴訟程序中，因上訴理
    由非屬具體理由，第二審法院應以上訴不合法律上之程式，
    而判決駁回時，因不為實體上之事實調查及言詞辯論，自不
    得提起附帶民事訴訟。否則審理刑事訴訟之刑事法院勢必單
    獨專為附帶提起之民事訴訟進行調查、審理及辯論，不惟難
    達訴訟經濟之目的，且與附帶民事訴訟必以附帶於刑事訴訟
    之原則不符，此觀乎刑事訴訟法第487條、第488條之規定自
    明。再按犯罪之被害人請求回復其損害，原得依民事訴訟程
    序獨立起訴，自難以第二審法院因上訴理由非屬具體理由，
    而判決駁回上訴，因而不得提起附帶民事訴訟，即謂影響其
    訴訟權之實施。
二、查本院98年上重訴字第31號被告辛○○、巳○○、丑○○、
    甲○○、乙○○、戊○○、辰○○違反銀行法刑事案件，係
    於民國99年3 月30日辯論終結，乃原告遲至言詞辯論終結後
    之99年4 月12日始提起附帶民事訴訟，此有蓋於起訴狀上之
    本院收狀戳記足憑，依首開規定，本件原告之訴顯非合法，
    其假執行聲請即失所附麗，自應均予駁回。又依前揭說明，
    原告自得另行提起民事訴訟，請求被告賠償其損害，併此敘
    明。
據上論斷，應依刑事訴訟法第502條第1項，判決如主文。
中    華    民    國    99    年    4     月    30    日
                  刑事第二十庭審判長法  官  楊貴雄
                                    法  官  許必奇
                                    法  官  周明鴻
以上正本證明與原本無異。
除壬○○外，如不服本判決，應於收受送達後10日內向本院提出
上訴書狀，其未敘述上訴之理由者並得於提起上訴後10日內向本
院補提理由書（均須按他造當事人之人數附繕本）「切勿逕送上
級法院」。
                                    書記官  郭彥琪
中    華    民    國    99    年    5     月    5     日

司法院資訊處製作；財團法人民間司法改革基金會備份。
